臺灣高等法院臺中分院刑事判決　　　　　　　　九十一年度重上更(一)字第一六三號
　　上　訴　人
　　即　自訴人　丙○○
　　　　　　　　丁○○
　　共　　　同
　　代　理　人　陳益軒
　　　　　　　　劉思顯
　　被　　　告　甲○○
　　　　　　　　乙○○
右上訴人等因被告等偽造文書案件，不服臺灣臺中地方法院八十七年度自字第一○四
一號，中華民國八十九年一月十八日第一審判決（移送併辦案號：臺灣臺中地方法院
檢察署八十七年度偵字第一八四六六號），提起上訴，經本院判決後，由最高法院發
回更審，本院判決如左：
    主  文
原判決撤銷。
甲○○、乙○○共同連續行使偽造私文書，足以生損害於公眾及他人，各處有期徒刑
肆月，如易科罰金，均以參佰元折算壹日。
偽造之「丙○○」、「丁○○」印章各壹枚、臺中縣豐原地政事務所八十七年三月十
一日收件第一○四九六一號遺產分割登記申請書所附遺產分割契約書上偽造之「丁○○」及「丙○○」印文各陸枚、繼承系統表上偽造之「丁○○」及「丙○○」印文各
貳枚、臺中縣東勢地政事務所八十七年三月二十八日收件第一○二六一二號遺產分割
登記申請書所附遺產分割契約書上偽造之「丁○○」及「丙○○」印文各陸枚、繼承
系統表上偽造之「丁○○」及「丙○○」印文各貳枚，均沒收。
    事  實
一、緣甲○○、乙○○、張碧霞及郭張春娛均為張源周及張緞所生子女，丙○○及丁○○則為張碧霞與黎福欽所生子女。而張源周於民國八十六年七月三日死亡之時
    ，張碧霞業先於七十五年五月十九日死亡，故張源周之之繼承人除配偶張緞、子
    女甲○○、乙○○、郭張春娛外，尚有代位繼承人丙○○及丁○○。惟因張碧霞
    生前曾向張源周陸續借錢未還，甲○○及乙○○乃不欲讓丙○○及丁○○依其應
    繼分取得張源周之遺產，因而與丙○○及丁○○進行協商，並於協商過程中要求
    丙○○及丁○○先行交付印鑑證明及戶籍謄本，丙○○及丁○○乃於八十六年十
    月底某日，以郵寄方式，將丙○○、丁○○之戶籍謄本及印鑑證明各五份連同其
    他文件一併寄送給甲○○。惟嗣因協商不成，丙○○及丁○○乃於八十七年二月
    十一日委託律師發函告知甲○○及乙○○表明不願拋棄繼承之意，詎甲○○與乙○○竟基於共同行使偽造私文書及使公務員登載不實事項於所掌公文書之概括犯
    意聯絡，向丁○○及丙○○佯稱暫不辦理繼承登記，並將丙○○及丁○○之戶籍
    謄本及印鑑證明各二份留下，將其餘文件寄還丙○○及丁○○後，即於不詳時地
    ，利用不知情之成年刻印商，依丙○○及丁○○印鑑證明上之印鑑章偽刻「丙○○」、「丁○○」之印章各一枚，再由乙○○出面委託不知情之代書徐國隆以甲○○、乙○○、張緞、郭張春娛之名義，並冒用丙○○及丁○○之名義，偽造丙○○及丁○○亦同意張源周之遺產中如附表一所示之不動產由甲○○取得，如附
    表二所示之不動產由乙○○取得，存款部分除由郭張春娛取得東勢農會存款新臺
    幣（下同）一千元外，其餘部分存款連同股票則由張緞取得，而丁○○及丙○○
    則各取得現金一千元之不實遺產分割契約書，而於八十七年三月十日晚間，在臺
    中市○○路三八六號乙○○住處，將偽刻之「丁○○」及「丙○○」印章連同其
    他繼承人之印章，一併交付徐國隆，利用徐國隆在每份遺產分割契約書上均偽造
    自訴人等之印文各六枚，而偽造二份遺產分割契約書；再於二份繼承系統表上亦
    各偽造「丁○○」及「丙○○」之印文各二枚，二份繼承系統表共計八枚印文，
    而偽造完成遺產分割契約書之私文書後，即由徐國隆於翌日即八十七年三月十一
    日持該不實之一份遺產分割契約書向臺中縣豐原地政事務所辦理如附表一所示不
    動產之遺產分割登記；繼於同年月二十八日亦持上開另一遺產分割契約書向臺中
    縣東勢地政事務所辦理如附表二編號一、二所示不動產之遺產分割登記，而連續
    行使偽造之遺產分割契約書，並使不知情之各該地政事務所承辦人員，依該偽造
    之遺產分割契約書將如附表一所示不動產由甲○○取得，如附表二所示不動產由
    乙○○取得之事登載在其職務上所掌之土地登記簿，足以生損害於丁○○、丙○○及各該地政事務所土地登記之正確性。
二、案經丁○○及丙○○提起自訴。
    理  由
一、訊據被告甲○○及乙○○固均直承張源周遺產分割事宜，係由被告甲○○與其他
    繼承人接洽協商後，再由被告乙○○委託代書徐國隆於右揭時地辦理如附表一、
    二所示土地之繼承分割登記等情，惟均矢口否認有何行使偽造私文書及使公務員
    登載不實事項於文書之犯行，均辯稱：張碧霞生前因購置房地曾向張源周借款數
    十萬元，未為清償，伊等與丁○○及丙○○協商繼承事宜，同意丁○○及丙○○
    各先繼承張源周遺產一千元，如果張源周遺產尚有現金會再分給丁○○及丙○○
    ，先前張碧霞之借款則一筆勾消，協商過程中，丁○○及丙○○先行交付戶籍謄
    本及張碧霞除戶謄本，嗣達成協議後，伊等乃委請徐國隆代書製作遺產分割契約
    書等文件，並於八十七年三月十日約全體繼承人至臺中市○○路三八六號乙○○
    住處辦理用印事宜，當日丁○○攜其與未到場之丙○○印鑑證明各二份及印鑑章
    交與伊等辦理遺產分割登記，並於遺產分割契約書及繼承系統表上用印，伊等並
    未盜刻丁○○及丙○○之印章，以偽造遺產分割契約書云云。經查：
  (一)、右揭犯罪事實，業據上訴人即自訴人（以下簡稱自訴人）丙○○、丁○○等迭
      於偵查、原審、本院調查時指訴不移（見偵卷第二十頁背面起、第三十一頁背
      面起、第四十七頁背面起、第九十二頁背面起、原審卷第三十八頁、第五十三
      頁、本院前審卷第四十七頁起、本院九十一年八月二十日訊問筆錄第七頁起）
      ，核與證人即自訴人等之父黎福欽於於偵查中證述：曾要求被告等要分給自訴
      人等應得之部分，被告二人亦應允，自訴人才將被告所要求交付之戶籍謄本、
      印鑑證明、張碧霞之除戶謄本等郵寄給被告，但並未寄印章等語相符（見偵卷
      第二十頁背面起），並有如附表一、二所示土地之土地登記簿謄本七份、臺北
      縣樹林鎮戶政事務所八十七年十一月二十日北縣樹戶字第一○四三六號簡便行
      文表及所附自訴人丁○○印鑑登記申請書、印鑑卡、臺北縣板橋市第二戶政事
      務所八十七年十一月十六日板二戶字第一六九五九號函及所附自訴人丙○○印
      鑑登記證明申請書、印鑑登記申請書、印鑑卡各一份、臺灣省中區國稅局東勢
      稽徵所八十六年十月九日中區國稅東勢資第0000000函檢送張源周財產資料、
      臺中縣豐原地政事務所八十八年二月二十四日八八豐地一字第88001416號函檢
      送該所八十七年三月十一日收件第104961號遺產分割登記申請書（如附表一所
      示不動產部分）（含遺產分割契約書、印鑑證明）、臺中縣東勢地政事務所九
      十一年八月十四日中東地登字第○九一○○九○八四○○號函檢送該所八十七
      年三月二十八日收件第一○二六一二號遺產分割登記申請書（如附表二所示不
      動產中土地部分）（含遺產分割契約、印鑑證明）各一份附卷可稽（見原審卷
      第五頁至第二十二頁、第二一四頁、第二一五頁、第四十一頁至第四十五頁、
      偵卷第一二四頁起、原審卷第六十四頁至第六十九頁、第七十九頁至第一二三
      頁）。前開遺產分割契約書原本、繼承系統表原本、印鑑證明正本及自訴人等
      提出之印鑑章經原審送中央警察大學鑑定結果，自訴人等之印鑑章加蓋於遺產
      分割契約書原本、繼承系統表原本之印文（因鑑定所需，以自訴人等提出之印
      鑑章由中央警察大學鑑定人員於遺產分割契約書原本及繼承系統表原本加蓋印
      文）與印鑑證明正本上之印文相同、遺產分割契約書原本與繼承系統表原本上
      之印文相同，自訴人等之印鑑章加蓋於遺產分割契約書原本、繼承系統表原本
      之印文及印鑑證明正本上之印文則與遺產分割契約書原本及繼承系統表原本上
      之印文不同，亦有中央警察大學八十八年十一月十五日校科字第八八三六Ｏ
      八號鑑定書在卷足憑（見原審卷第一八二頁），足證該遺產分割契約書原本及
      繼承系統表原本上之印文，應非自訴人等所蓋。
  (二)、自訴人等曾於八十七年二月十一日委託洪維煌律師發函通知被告等其均不放棄
      繼承權之意，被告等並於同年月十四日收受該律師函等情，有律師函一份及回
      執二份在卷可憑（見原審卷第二十七頁至第二十九頁），足證自訴人等於八十
      七年三月十一日被告等委託代書徐國隆辦理如附表一所示不動產之遺產分割登
      記前，即已明確告知被告等不願拋棄繼承，且為被告等所知悉，而參諸被告甲○○於本院九十一年八月二十日調查時亦供稱：在遺產分割前，雙方談妥後，
      伊要丁○○提供戶籍謄本、印鑑證明，事後丁○○才陸陸續續一直要錢，我沒
      有錢，要拿土地給他，他們不要等語，故自訴人等既於遺產分割前，即要求分
      得四、五百萬元，在被告未給予任何利益之情形下，焉有可能驟然改變心意，
      而同意僅各繼承遠低於其依應繼分所應受分配金額之一千元，而於遺產分割契
      約書上蓋章？
  (三)、被告等雖供述：丁○○於八十七年三月十日攜帶其與丙○○之印鑑證明各二份
      及印鑑章前來乙○○住處，再交給代書徐國隆用印云云，而證人張緞、郭張春
      娛及張春美雖亦於偵查中均證述：簽遺產分割契約書時，丙○○不在，但印章
      是丁○○帶去的，經丁○○看過契約書才蓋章云云（見偵卷第三十頁背面起）
      ，惟證人張緞、郭張春娛均同為張源周之繼承人，而為本件遺產分割契約之當
      事人，係屬利害關係人，且與被告等分別為骨肉、手足之親，彼等關係自較其
      與自訴人等間為密切，其證言難免偏袒被告等；而證人張春美為上開證言時則
      未經具結，其證言亦缺乏可靠性之擔保，均難以遽信。另證人戴建正於偵查中
      證述：在八十七年三月中旬伊到乙○○家泡茶，甲○○有帶其姪子到場，亦有
      打電話請代書來，並帶來一包文件，而先前乙○○曾對我們說等一下他們要處
      理家族遺產問題，待他們人到齊後，我們就與乙○○的太太到樓上泡茶等語（
      見偵卷第六十六頁背面起）；證人黃則珪雖亦於偵查中證述：（偵卷第六十七
      頁背面起）：伊所知情形如戴建正所言，可以肯定甲○○是中間時段帶其姪子
      過來，有介紹他姪子給我們認識，打招呼後，我們就到二樓泡茶等語，惟查證
      人戴建正及黃則珪同時亦均證述：如被告姪子到場，亦無法指認其是否為當晚
      所見之人等語；另證人徐國隆於偵查中結證稱：在遺產分割契約書上蓋章當時
      ，丁○○是否在場，伊並無印象等語（見偵卷第四十五頁背面），再於原審調
      查時亦證述：當天丁○○、丙○○有無在場，並無印象，亦不知道有無見過丁○○等語（見原審卷第一二七頁背面、第一二八頁），是證人戴建正、黃則珪
      及徐國隆上開證言，均無法證明本件遺產分割契約書簽定當日，自訴人丁○○
      確有到場等情，而無從作為有利於被告等之認定。況被告等據以申請遺產分割
      登記所附之遺產分割契約書原本及繼承系統表上「丁○○」及「丙○○」之印
      文，雖與自訴人等印鑑章所蓋印文極為相似，然實有不同等情，已如前述，茍
      自訴人等確已同意僅分得張源周遺產中現金各一千元，並由自訴人丁○○親自
      到場交付印鑑章，又何以交付與印鑑章相似之另一印章予被告以用印？是被告
      等所辯自訴人等之印鑑章及印鑑證明係自訴人丁○○於簽約當日親自交付云云
      ，自難採信。
  (四)、自訴人丙○○雖迭指稱：被告等寄還之資料內各少了一份伊與丁○○之印鑑證
     明等語，惟觀諸被告等委託證人徐國隆分別於八十七年三月十一日及同年月二
      十八日，分別向臺中縣豐原地政事務所及同縣東勢地政事務所辦理遺產分割登
      記所附文件中，均各有一份自訴人之印鑑證明，且其中自訴人丁○○之印鑑證
      明均為八十六年十月八日所申請，而自訴人丙○○之印鑑證明則均為八十六年
      十月七日所申請，有各該印鑑證明附卷可查（見偵卷第一六九頁、第一七○頁
      及本院卷），參以被告既私自將自訴人之印鑑證明留存，俾辦理遺產分割登記
      ，自會留存足夠份數之印鑑證明，而無可能僅留存一份，再大費周章偽造另一
      份印鑑證明之必要，因認自訴人丙○○指訴關於被告等回寄之資料中僅各少一
      份印鑑證明等語，顯有誤會。
  (五)、被告等偽造遺產分割契約書並二次委託不知情之證人徐國隆持向地政事務所辦
      理遺產分割登記，使不知情之公務員登載於職務上所掌之公文書，而將如附表
      一所示不動產登記為被告甲○○所有，另將如附表二所示土地部分登記為被告
      乙○○所有，而侵害自訴人等依法繼承張源周之權利，自足以生損害於自訴人
      等及地政機關土地登記之正確性，亦堪認定。
  (六)、按刑法第二百十條偽造私文書罪成立之主旨，在於保護私文書真實之效用，故
      偽造私文書者，不僅作成文書之名義人須出於虛構或假冒，即文書之內容，亦
      必出於虛構（最高法院八十三年度臺上字第四八九三號判決意旨參照）。被告
      委託證人徐國隆申請遺產分割登記時所提出之繼承系統表，雖有冒用自訴人等
      名義，以盜刻自訴人之印章製作完成之情事，惟其所表明之內容，即張源周之
      繼承人共有被告等、自訴人等、證人張緞及郭張春娛等情，與事實相符，並無
      虛偽之處，故就繼承系統表之部分，仍與刑法第二百十條之偽造私文書罪之構
      成要件有間，併此敘明。
  (七)、綜上所述，被告等所辯，均顯係臨訟卸責之詞，無可憑採。本件事證明確，其
      犯行堪以認定，應予依法論科。
二、核被告等所為，均係犯刑法第二百十六條、第二百十條之行使偽造私文書罪及同
    法第二百十四條之使公務員登載不實事項於所掌公文書罪。被告等就上揭犯行，
    有犯意之聯絡及行為之分擔，皆為共同正犯。被告等利用不知情之成年刻印商偽
    造「丁○○」及「丙○○」」之印章各一枚，又利用不知情之代書徐國隆偽造「
    丁○○」及「丙○○」之印文，並偽造遺產分割契約書，持以行使，而使公務員
   將此不實之事項登載於職務上所掌之公文書之犯行，係屬間接正犯，負與直接正
    犯同一責任。被告等同時利用不知情之刻印商偽造自訴人等之印章，侵害二不同
    法益，均觸犯構成要件相同之罪名，為同種想像競合犯。又被告等偽造印章為偽
    造私文書（遺產分割契約書）之階段行為，被告等偽造私文書後復持以行使，其
    偽造之低度行為已為行使之高度行為所吸收，均不另論罪。被告等利用代書徐國
    隆二次行使偽造私文書及使公務員登載不實事項於公文書之犯行，均時間緊接，
    方法相同，觸犯構成要件相同之罪名，顯均係基於概括犯意為之，應依刑法第五
    十六條規定以行使偽造文書罪及使公務員登載不實事項於所掌文書罪之一罪論，
    並均加重其刑。被告等所犯行使偽造私文書、使公務員登載不實事項於所掌公文
    書罪間，有方法與結果之牽連關係，為牽連犯，應依刑法第五十五條後段規定，
    從一重之行使偽造私文書罪論處。檢察官就被告等偽造遺產分割契約書及在繼承
    系統表上偽造自訴人等印文之犯行移送本院併案審理，與前揭論罪科刑部分，核
    屬同一案件，基於審判不可分原則，本院自得併予審理。原審法院未詳予調查審
    究相關證據，即為被告等無罪之判決，自有未當，自訴人上訴意旨執此指摘原判
    決不當，即有理由，應由本院將原判決撤銷改判。爰審酌被告等犯罪之動機、其
    目的在辦理遺產繼承分割，且與自訴人等彼此間均具有舅甥之親誼，張源周遺產
    之價值非鉅，被告等犯罪所得及自訴人等所受損害之程度，被告迄未與自訴人等
    達成和解，並回復自訴人等之權利，缺乏認錯悔過之具體表現等一切情狀，量處
    被告等如主文第二項所示之刑。又被告等行為後，刑法第四十一條業經總統於九
    十年一月十日公布修正，同年一月十二日生效，將修正前原規定「犯最重本刑為
    三年以下有期徒刑以下之刑之罪，而受六月以下有期徒刑或拘役之宣告，因身體
    、教育、職業或家庭之關係，執行顯有困難者，得以一元以上三元以下折算一日
    ，易科罰金。」公布修正為「犯最重本刑為五年以下有期徒刑以下之刑之罪，而
    受六個月以下有期徒刑或拘役之宣告，因身體、教育、職業、家庭之關係或其他
    正當事由，執行顯有困難者，得以一元以上三元以下折算一日，易科罰金。但確
    因不執行所宣告之刑，難收矯正之效，或難以維持法秩序者，不在此限。併合處
    罰之數罪，均有前項情形，其應執行之刑逾六月者，亦同。」比較修正前、後條
    文規定之結果，以修正後之規定有利於被告，自應依刑法第二條第一項前段之規
    定，適用裁判時之法律即修正後之刑法第四十一條第一項前段之規定，就被告等
    所處如主文第二項所示之刑，並諭知易科罰金之折算標準。
三、末查，偽造之遺產分割契約書二份既均已經提出分別交付臺中縣豐原地政事務所
    及同縣東勢地政事務所以行使，顯已非被告等所有，自不應為沒收之諭知；偽造
    之「丁○○」及「丙○○」之印章各一枚、上開之遺產分割契約書上偽造之「丁○○」及「丙○○」印文各六枚，二份各為十二枚、繼承系統表上偽造之「丁○○」及「丙○○」印文各二枚，二份各為四枚，均應依刑法第二百十九條規定宣
    告沒收。
據上論斷，應依刑事訴訟法第三百六十九條第一項前段、第三百六十四條、第三百四
十三條、第二百九十九條第一項前段，刑法第二條第一項前段、第二十八條、第五十
六條、第二百十六條、第二百十條、第二百十四條、第五十五條、第四十一條第一項
前段，罰金罰鍰提高標準條例第一條前段、第二條，判決如主文。
中      華      民      國      九十一     年      九    月    十九     日
                                　　臺灣高等法院臺中分院刑事第六庭
                                    　　　審判長法　官　李  文  雄
                                                法  官　陳　嘉　雄
                                          　　　法　官  邱  顯  祥
右正本證明與原本無異。
如不服本判決應於收受送達後十日內向本院提出上訴書狀，其未敘述上訴之理由者並
得於提起上訴後十日內向本院補提理由書（均須按他造當事人之人數附繕本）。
                                                書記官  陳  桂  芬
中      華      民      國　  九十一     年      九       月    二十    日
附錄本案論罪科刑法條：
刑法第二百十條：
偽造、變造私文書，足以生損害於公眾或他人者，處五年以下有期徒刑。
第二百十四條
明知為不實之事項，而使公務員登載於職務上所掌之公文書，足以生損害於公眾或他
人者，處三年以下有期徒刑、拘役或五百元以下罰金。
第二百十六條：
行使第二百十條至第二百十五條之文書者，依偽造、變造文書或登載不實事項或使登
載不實事項之規定處斷。
                                                              　　　　　Ｆ
~IVG2T32X18L6Q4;
附表一：
┌──┬────────────────┬──┬─────────┐
│編號│      土              地        │持分│分割後歸屬之繼承人│
├──┼────────────────┼──┼─────────┤
│一  │臺中縣豐原市○○段五五四之二地號│1/2 │甲○○            │
├──┼────────────────┼──┼─────────┤
│二  │同右段五五四之四地號            │1/2 │同  右            │
├──┼────────────────┼──┼─────────┤
│三  │同右段五五四之九地號            │1/2 │同  右            │
├──┼────────────────┼──┼─────────┤
│四  │同右段五五○之一地號            │1/2 │同  右            │
├──┼────────────────┼──┼─────────┤
│五  │同右段五五○之三地號            │1/2 │同  右            │
└──┴────────────────┴──┴─────────┘
附表二：
┌──┬────────────────┬───┬─────────┐
│編號│    不  動  產                  │持  分│分割後歸屬之繼承人│
├──┼────────────────┼───┼─────────┤
│一  │臺中縣東勢鎮○○段一八七地號    │全  部│乙○○            │
├──┼────────────────┼───┼─────────┤
│二  │同右段一八九地號                │全  部│同  右            │
├──┼────────────────┼───┼─────────┤
│三  │臺中縣東勢鎮○○街一九六號      │全  部│同  右            │
│    │（稅籍編號0000-0000000，面積共計│      │                  │
│    │  三○四˙二○平方公尺）        │      │                  │
└──┴────────────────┴───┴─────────┘
                                                              　　Ｆ
